臺灣臺南地方法院刑事判決
111年度金訴字第372號
公  訴  人  臺灣臺南地方檢察署檢察官
被      告  彭任祥


上列被告因涉犯洗錢防制法等案件，經檢察官提起公訴（110年
度偵字第26051號、111年度偵字第547、6137號），因被告於準
備程序中就被訴事實為有罪之陳述，經本院告知簡式審判程序之
旨，並聽取被告及公訴人之意見後，經合議庭裁定依簡式審判程
序審理，判決如下：
    主      文
彭任祥犯幫助洗錢罪，處有期徒刑肆月，併科罰金新臺幣陸萬元
，罰金如易服勞役，以新臺幣壹仟元折算壹日。緩刑伍年，緩刑
期間並應履行如附件二所示調解筆錄之負擔。
    事實及理由
壹、程序部分：
    本件被告彭任祥所為，係犯死刑、無期徒刑、最輕本刑為3
    年以上有期徒刑以外之罪，其於本院審理中就被訴事實為有
    罪之陳述（本院卷第30、36、42頁），經本院告知簡式審判
    程序之旨，並聽取公訴人、被告之意見後，本院認為適宜進
    行簡式審判程序，依刑事訴訟法第273條之1第1項規定，裁
    定進行審判程序。是本案之證據調查，依同法第273條之2規
    定，不受同法第159條第1項、第161條之2、第161條之3、第
    163條之1及第164條至第170條所規定證據能力認定及調查方
    式之限制；並得依同法第310條之2之準用同法第454條之規
    定製作略式判決書（僅記載「證據名稱」），合先敘明。
貳、實體部分：
一、本件除證據部分補充「被告於本院準備程序及審理時之自白
    （本院卷第30、36、42頁）」及「本院111年度南司刑移調
    字第405號調解筆錄影本1份（本院卷第71至72頁）」外，其
    餘之犯罪事實及證據，均引用檢察官起訴書之記載（如附件
    一）。
二、如檢察官起訴書所載之犯罪事實，業據被告於本院審理時坦
    承不諱（本院卷第30、36、42頁），並經告訴人即證人林志
    佳（偵一卷第7至9頁）、陳敬妤（偵二卷第9至11頁）、黃
    存凱（警卷第19至22頁）、林威丞（警卷第53至54頁）、陳
    冠文（警卷第77至80頁）分別於警詢及偵查時證述明確。且
    有①林志佳之網銀轉帳交易紀錄（偵一卷第71頁）、②陳敬妤
    之台灣新光商業銀行帳號0000-00-000000-0號帳戶之交易明
    細、與詐騙集團之LINE對話紀錄（偵二卷第27、33至68頁）
    、③黃存凱之華南商業銀行帳號000000000000號帳戶之存摺
    封面及交易明細、匯款回條聯（警卷第37至41、43至45頁）
    、④林威丞之網銀轉帳紀錄截圖（警卷第69至71頁）、⑤陳冠
    文之轉帳交易明細表（警卷第93頁）、⑥中國信託商業銀行
    股份有限公司110年9月11日中信銀字第110224839234827號
    函暨附被告帳號000000000000號帳戶之開戶基本資料及交易
    明細（偵二卷第69至86頁）、⑦黃存凱之內政部警政署反詐
    騙諮詢專線紀錄表、桃園市政府警察局平鎮分局平鎮派出所
    受理詐騙帳戶通報警示簡便格式表、金融機構聯防機制通報
    單、受（處）理案件證明單、受理各類案件紀錄表、與詐騙
    集團之LINE對話紀錄及網路轉帳紀錄截圖（警卷第27至35、
    47至50頁）、⑧林威丞之內政部警政署反詐騙諮詢專線紀錄
    表、臺中市政府警察局第二分局育才派出所受理詐騙帳戶通
    報警示簡便格式表、受（處）理案件證明單、受理各類案件
    紀錄表（警卷第59至67頁）、⑨陳冠文之內政部警政署反詐
    騙諮詢專線紀錄表、高雄市政府警察局苓雅分局凱旋路派出
    所受理詐騙帳戶通報警示簡便格式表、受（處）理案件證明
    單、受理各類案件紀錄表、與詐騙集團之對話紀錄（警卷第
    85至91、95至96頁）、⑩林志佳之內政部警政署反詐騙諮詢
    專線紀錄表、臺中市政府警察局第一分局公益派出所陳報單
    、受理各類案件紀錄表、受（處）理案件證明單、受理詐騙
    帳戶通報警示簡便格式表（偵一卷第59、63至69頁）、⑪陳
    敬妤之內政部警政署反詐騙諮詢專線紀錄表、臺中市政府警
    察局豐原分局豐原派出所受理詐騙帳戶通報警示簡便格式表
    、金融機構聯防機制通報單、受（處）理案件證明單、受理
    各類案件紀錄表（偵二卷第19至25、29至31頁）等資料在卷
    可稽，是被告前揭任意性之自白，核與事實相符，勘與採信
    。本件事證明確，被告上開犯行，洵堪認定，應依法論科。
三、論罪科刑：
  ㈠按①特定犯罪之正犯實行特定犯罪後，為掩飾、隱匿其犯罪所
    得財物之去向及所在，而令被害人將款項轉入其所持有、使
    用之他人金融帳戶，並由該特定犯罪正犯前往提領其犯罪所
    得款項得手，如能證明該帳戶內之款項係特定犯罪所得，因
    已被提領而造成金流斷點，該當掩飾、隱匿之要件，該特定
    犯罪正犯自成立一般洗錢罪之正犯。②刑法第30條之幫助犯
    ，係以行為人主觀上有幫助故意，客觀上有幫助行為，即對
    於犯罪與正犯有共同認識，而以幫助意思，對於正犯資以助
    力，但未參與實行犯罪之行為者而言。幫助犯之故意，除需
    有認識其行為足以幫助他人實現故意不法構成要件之「幫助
    故意」外，尚需具備幫助他人實現該特定不法構成要件之「
    幫助既遂故意」，惟行為人只要概略認識該特定犯罪之不法
    內涵即可，無庸過於瞭解正犯行為之細節或具體內容。此即
    學理上所謂幫助犯之「雙重故意」。金融帳戶乃個人理財工
    具，依我國現狀，申設金融帳戶並無任何特殊限制，且可於
    不同之金融機構申請多數帳戶使用，是依一般人之社會通念
    ，若見他人不以自己名義申請帳戶，反而收購或借用別人之
    金融帳戶以供使用，並要求提供提款卡及告知密碼，則提供
    金融帳戶者主觀上如認識該帳戶可能作為對方收受、提領特
    定犯罪所得使用，對方提領後會產生遮斷金流以逃避國家追
    訴、處罰之效果，仍基於幫助之犯意，而提供該帳戶之提款
    卡及密碼，以利洗錢實行，仍可成立一般洗錢罪之幫助犯。
    ③綜上，行為人提供金融帳戶提款卡及密碼予不認識之人，
    固非屬洗錢防制法第2條所稱之洗錢行為，不成立一般洗錢
    罪之正犯；然行為人主觀上如認識該帳戶可能作為收受、提
    領特定犯罪所得使用，他人提領後會產生遮斷資金流動軌跡
    以逃避國家追訴、處罰之效果，仍基於幫助之犯意而提供，
    則應論以幫助犯一般洗錢罪（最高法院108年台上大字第310
    1號刑事裁定意旨參照）。
  ㈡查本件被告可預見提供金融機構帳戶之存摺、提款卡予他人
    使用，可能幫助掩飾、隱匿他人犯罪所得或幫助他人遂行詐
    欺取財犯行，仍將所申設帳戶之存摺、提款卡及密碼，提供
    予真實姓名、年籍均不詳之成年詐騙人員使用。嗣告訴人等
    受騙匯款至該等帳戶後，旋由成年詐騙人員前往提領該詐騙
    犯罪所得款項，造成金流斷點。是依前開裁定意旨，核被告
    所為，係犯刑法第30條第1項、第339條第1項、洗錢防制法
    第14條第1項之幫助詐欺取財罪（本件依現存資料，並無證
    據證明詐騙成員確為3人以上，詳如後述）、幫助洗錢罪。
    被告以一幫助行為，同時交付其申辦之金融機構帳戶之存摺
    、提款卡及密碼，幫助詐騙成年人員詐騙告訴人等人，並幫
    助洗錢，為想像競合犯，應從重論以一幫助洗錢罪。被告實
    施詐欺構成要件以外之行為，係幫助犯，應依刑法第30條第
    2項之規定，按正犯之刑減輕之。又被告於本院審理時自白
    犯罪（本院卷第30、36、42頁），應依洗錢防制法第16條第
    2項規定，減輕其刑，並遞減輕其刑。
　㈢另103年6月18日增訂公布施行，並於同年月20日生效之刑法
    第339條之4第1項第2款固規定：犯同法第339條詐欺罪而三
    人以上共同犯之者，處1年以上7年以下有期徒刑，得併科新
    臺幣（下同）100萬元以下罰金；惟按幫助犯係從屬於正犯
    而成立，並無獨立性，故幫助犯須對正犯之犯罪事實，具有
    共同認識而加以助力，始能成立，其所應負責任，亦以與正
    犯有同一認識之事實為限（最高法院98年度台上字第5150號
    判決意旨參照），則若正犯所犯之事實，超過幫助者共同認
    識之範圍時，幫助者事前既不知情，自無由令其負責。本件
    實施詐騙行為之成員究有幾人尚屬不明，且依現有之證據資
    料，除可認被告對其將上開金融帳戶相關資料交付他人後，
    他人可能持之作為詐騙使用具有不確定之故意外，尚乏證據
    足證被告對於詐騙成員之組織亦有所認識，無從以幫助犯刑
    法第339條之4第1項第2款加重詐欺罪之罪名相繩，併此指明
    。
四、爰審酌被告將帳戶之存摺、提款卡及密碼交付真實姓名年籍
    均不詳之詐騙集團成年人員使用，幫助詐騙告訴人等人及幫
    助洗錢，影響告訴人等人權益，行為有可議之處；惟念其為
    幫助犯，不法及罪責內涵較低，並參以依現存證據資料，並
    無證據證明被告就本件獲有利益，及告訴人等人受騙金額、
    業與大部分告訴人達成和解等情，有本院111年度南司刑移
    調字第405號調解筆錄影本1紙可參（本院卷第71至72頁）；
    兼衡被告自承高職肄業之智識程度、未婚無子女、目前自己
    開清潔公司、月收入約5至10萬元之家庭經濟生活狀況（本
    院卷第42頁）等一切具體情狀，量處如主文所示之刑，並依
    前開犯罪情狀，就罰金刑部分，諭知如主文所示之易服勞役
    折算標準。又依刑法第41條第1項規定得易科罰金之罪以所
    犯最重本刑為「5年有期徒刑以下之刑」者為限，被告所犯
    本件為洗錢防制法第14條第1項洗錢罪之幫助犯，其法定刑
    為「7年以下有期徒刑」，並不得易科罰金，是被告所犯有
    期徒刑部分雖經本院判處有期徒刑4月，然此部分依法仍不
    得諭知易科罰金之折算標準，附此敘明。
五、末查，被告5年內未曾因故意犯罪而受有期徒刑以上刑之宣
    告，有臺灣高等法院被告前案紀錄表1份在卷可考，其因一
    時疏忽致罹刑典，惟已坦承疏失，並與告訴人林志佳、陳敬
    妤及林威丞三人達成和解，渠等並表示願意原諒被告，並請
    求給予被告緩刑之機會等情，有前揭調解筆錄影本1紙在卷
    可憑，足認被告已獲得大部分被害人之宥恕，堪認被告犯後
    態度尚佳，諒其經此偵審程序及科刑之諭知，當知所警惕，
    信無再犯之虞，本院審酌上情，認前揭所宣告之刑以暫不執
    行為適當，爰併予宣告緩刑5年，以啟自新。又按「緩刑宣
    告，得斟酌情形，命犯罪行為人向被害人支付相當數額之財
    產或非財產上之損害賠償」，刑法第74條第2項第3款亦定有
    明文，本件被告既需向被害人支付如附件二所示調解筆錄金
    額，為確保被告能如期履行附件二所示之條件，以維被害人
    權益，故本院考量上開各項情狀後，認於被告緩刑期間課予
    如附件二調解筆錄之負擔，乃為適當，爰併予宣告之。另依
    刑法第75條之1第1項第4款規定，被告如有違反本院所定前
    開主文所示命其所為之事項情節重大，足認原宣告之緩刑難
    收預期效果，而有執行刑罰之必要者，得撤銷緩刑之宣告，
    附此敘明。　　　　
六、沒收部分：
　　按犯罪所得之沒收、追繳或追徵，在於剝奪犯罪行為人之實
    際犯罪所得（原物或其替代價值利益），使其不能坐享犯罪
    之成果，以杜絕犯罪誘因，可謂對抗、防止經濟、貪瀆犯罪
    之重要刑事措施，性質上屬類似不當得利之衡平措施，著重
    所受利得之剝奪，是苟無犯罪所得，自不生利得剝奪之問題
    。另查，被告所幫助之詐欺集團成員雖利用被告所提供之上
    開金融帳戶而向被害人詐得金錢，然所謂幫助犯係指就他人
    之犯罪加以助力，使其易於實施之積極或消極行為而言。其
    犯罪態樣與實施犯罪之正犯有異，其所處罰者，乃其提供助
    力之行為本身，而非正犯實施犯罪之行為，因此幫助犯對正
    犯所有供犯罪所用或因犯罪所得之物，無庸併為沒收之宣告
    ；幫助犯僅係對於犯罪構成要件以外行為為加工，除因幫助
    行為有所得外，正犯犯罪所得，非屬幫助犯之犯罪成果，自
    不得對其為沒收之諭知（最高法院88年度台上字第6234號、
    106 年度台上字第1196號判決意旨參照）。經查，本案並無
    證據證明被告之上開犯行有取得任何犯罪所得，亦無證據足
    認被告有分得被害人給付予詐騙集團之金錢，是被告既無犯
    罪所得，自無從宣告沒收，附此說明。
據上論斷，應依刑事訴訟法第273條之1第1項、第299條第1項前
段、第310條之2、第454條第2項，洗錢防制法第14條第1項、第1
6條第2項，刑法第11條前段、第30條第1項前段、第2項、第339
條第1項、第55條、第42條第3項前段、第74條第1項第2款、第2
項第3款，刑法施行法第1條之1第1項，判決如主文。
本案經檢察官周盟翔偵查起訴，檢察官呂舒雯到庭執行職務。　
中　　華　　民　　國　　111 　年　　6 　　月　　27　　日
　　　　　　　　　刑事第十四庭  法　官　林岳葳
以上正本證明與原本無異
如不服本判決應於收受本判後20日內向本院提出上訴書狀，並應
敘述具體理由。其未敘述上訴理由者，應於上訴期間屆滿後20日
內向本院補提理由書狀（均須按他造當事人之人數附繕本）「切
勿逕送上級法院」。
  　　　　　　　　　　　　　　　書記官　黃得勝
中　　華　　民　　國　　111 　年　　6 　　月　　27　　日

附錄本案論罪科刑法條：
洗錢防制法第2條
本法所稱洗錢，指下列行為：
一、意圖掩飾或隱匿特定犯罪所得來源，或使他人逃避刑事追訴
    ，而移轉或變更特定犯罪所得。
二、掩飾或隱匿特定犯罪所得之本質、來源、去向、所在、所有
    權、處分權或其他權益者。
三、收受、持有或使用他人之特定犯罪所得。

洗錢防制法第14條
有第二條各款所列洗錢行為者，處7年以下有期徒刑，併科新臺
幣500萬元以下罰金。
前項之未遂犯罰之。
前二項情形，不得科以超過其特定犯罪所定最重本刑之刑。

中華民國刑法第339條
（普通詐欺罪）
意圖為自己或第三人不法之所有，以詐術使人將本人或第三人之
物交付者，處5年以下有期徒刑、拘役或科或併科50萬元以下罰
金。
以前項方法得財產上不法之利益或使第三人得之者，亦同。
前二項之未遂犯罰之。

中華民國刑法第30條
（幫助犯及其處罰）
幫助他人實行犯罪行為者，為幫助犯。雖他人不知幫助之情者，
亦同。
幫助犯之處罰，得按正犯之刑減輕之。